臺灣高等法院臺南分院民事判決　九十二年度保險上字第一○號
　　　上　訴　人　壬　○　○
　　　訴訟代理人　李　家　鳳　律師
　　　被 上 訴人　國泰人壽保險股份有限公司
　　　法定代理人　辰　○　○
　　　被 上 訴人　大都會國際人壽保險股份有限公司
　　　法定代理人　寅　○　○
　　　訴訟代理人　廖　瑞　鍠　律師
　　　　　　　　　乙　○　○
　　　被 上 訴人　幸福人壽保險股份有限公司
　　　法定代理人　簡　松　棋
　　　訴訟代理人　巳　○　○
　　　被 上 訴人　瑞士商環球瑞泰人壽保險股份有限公司台灣分公司
　　　法定代理人　庚　○　○
　　　訴訟代理人　卯　○　○
　　　　　　　　　丙　○　○
　　　被 上 訴人　台灣人壽保險股份有限公司
　　　法定代理人　甲　○　○
　　　訴訟代理人　辛　○　○
　　　　　　　　　丑　○　○
　　　　　　　　　丁　○　○
　　　被 上 訴人　中央信託局股份有限公司
　　　法定代理人　子　○　○
　　　訴訟代理人　癸　○　○
右當事人間請求給付保險金事件，上訴人對於臺灣嘉義地方法院中華民國九十二年五
月十三日第一審判決（九十一年度保險字第五號）提起上訴，經本院於九十三年六月
十五日言詞辯論終結，茲判決如左：
    　主    　文
原判決關於駁回上訴人後開第二項之訴與該部份假執行之聲請暨訴訟費用之裁判均廢
棄。
被上訴人國泰人壽保險股份有限公司應給付上訴人新台幣壹仟肆佰萬元、被上訴人大
都會國際人壽保險股份有限公司應給付上訴人新台幣柒拾萬元、被上訴人幸福人壽保
險股份有限公司應給付上訴人新台幣捌拾柒萬伍仟元，及均自民國八十九年十二月十
七日起至清償日止，按年息百分之十計算之利息。
其餘上訴駁回。
第一、二審訴訟費用（除減縮部分外）由被上訴人國泰人壽保險股份有限公司負擔百
分之四十六、被上訴人大都會國際人壽保險股份有限公司負擔百分之二、被上訴人幸
福人壽保險股份有限公負擔百分之三，餘由上訴人負擔。
本判決第二項，於上訴人以新台幣肆佰陸拾柒萬元為被上訴人國泰人壽保險股份有限
公司預供擔保後，得假執行，被上訴人國泰人壽保險股份有限公司以新台幣壹仟肆佰
萬元為上訴人供擔保後，得免為假執行；上訴人以新台幣貳拾參萬元為被上訴人大都
會國際人壽保險股份有限公司預供擔保後，得假執行，被上訴人大都會國際人壽保險
以新台幣柒拾萬元為上訴人供擔保後，得免為假執行；上訴人以新台幣貳拾玖萬元為
被上訴人幸福人壽保險股份有限公司預供擔保後，得假執行，被上訴人幸福人壽保險
股份有限公司以新台幣捌拾柒萬伍仟元為上訴人供擔保後，得免為假執行。
      事實及理由
一、被上訴人中央信託局股份有限公司（簡稱中央信託局）之法定代理人黃榮顯於九
    十二年九月十七日變更為子○○；美商大都會人壽保險股份有限公司台灣分公司
    於九十二年八月一日起停業，該台灣分公司之全部營業、資金及負債，由新設立
    之大都會國際人壽保險股份有限公司（簡稱大都會人壽）概括承受，董事長由寅
    ○○擔任，此均有其等提出之財政部函文、董事會議紀錄（見本院卷(一)第一五０
    至一五三頁）、公司設立登記表影本（見本院卷(一)第八五至八八頁）在卷可稽，
    並分別具狀聲明承受訴訟，應予准許，核先敘明。
二、另按訴之變更或追加，非經他造同意，不得為之。但第二百五十五條第一項第二
    款至第六款之情形，不在此限；訴狀送達後，原告不得將原訴變更或追加他訴。
    但擴張或減縮應受判決事項之聲明者，不在此限，民事訴訟法第四百四十六條第
    一項、第二百五十五條第一項第三款各有明定。本件上訴人原起訴請求被上訴人
    幸福人壽保險股份有限公司（簡稱幸福人壽）應給付伊保險金新台幣（下同）四
    百四十四萬二千元及遲延利息，嗣於本院減縮上開請求為四百四十萬五千五百元
    （即減縮其中意外傷害醫療給付三萬六千五百元部分）及遲延利息，另遲延利息
    部分原起訴請求自八十九年十二月六日起算，嗣於本院減縮自九十二年十二月十
    七日起算，均核為減縮應受判決事項之聲明，不需被上訴人之同意，應予准許，
    併先敘明。
三、本件上訴人主張：伊於附表（一）（二）所示時間分別與被上訴人等訂立如附表
    所示之保險契約，詎於八十九年十一月十五日下午一時許，伊於嘉義縣太保市○
    ○里○○路○段一六六之十五號一樓店面門市，因操作電鋸機器（即上訴人所謂
    之裁板機）疏未注意，致生截斷全部左腳腳趾之重大意外傷害，依伊之殘障等級
    ，符合所約定之第四級殘障程度，被上訴人等應依約給付上訴人保額百分之三十
    五計算之保險金及其他契約約定之住院、手術、看護之定額給付，詎被上訴人竟
    拒絕給付，爰依保險契約之法律關係，求命為被上訴人國泰人壽保險股份有限公
    司（簡稱國泰人壽）給付一千九百二十八萬元、大都會人壽給付七十七萬元、幸
    福人壽給付四百四十萬五千五百元、瑞士商環球瑞泰人壽保險股份有限公司台灣
    分公司（簡稱瑞泰人壽）給付二百八十八萬六千二百五十元、台灣人壽保險股份
    有限公司（簡稱台灣人壽）給付二百二十萬元、中央信託局給付七十萬元，及均
    自民國八十九年十二月十七日起至清償日止，按年息百分之十計算之利息，原審
    為上訴人敗訴之判決，上訴人提起上訴，並於本院聲明(一)原判決廢棄。(二)被上訴
    人國泰人壽應給付上訴人一千九百二十八萬元、幸福人壽應給付上訴人四百四十
    萬五千五百元、瑞泰人壽應給付上訴人二百八十八萬六千二百五十元、台灣人壽
    應給付上訴人二百二十萬元、大都會人壽應給付上訴人七十七萬元、中央信託局
    應給付上訴人七十萬元暨均自八十九年十二月十七日起至清償日止，按年息百分
    之十計算之利息。(三)第一、二審訴訟費用由被上訴人負擔。(四)上訴人願供擔保請
    准宣告假執行。
四、被上訴人國泰人壽及大都會人壽則以：(一)意外險部分依約上訴人須因遭非疾病引
    起之外來突發事故，而致身故或殘廢時，被上訴人始負給付保險金責任。(二)醫院
    診斷書與病歷僅能證明上訴人有受傷事實，不能證明受傷原因即係出於意外，且
    上訴人於八十九年五月至七月間重複密集且高額投保年繳保費一百二十萬元，而
    投保後數月即發生本件保險事故，其是否有重複投保必要與繳納鉅額保費之資力
    ，及投保動機不無可疑。(三)上訴人操作機器過程有違經驗法則。(四)上訴人謂事故
    發生於八十九年十一月十五日下午一時許，何以聖馬爾定醫院急診病歷竟顯示上
    訴人到院時間為下午三點，且並未即時將斷趾帶至醫院以圖接合，亦有可疑。(五)
    本件上訴人其左足腳趾之殘廢，顯係自為因素，壽險殘廢給付部分被上訴人自得
    拒絕理賠等語資為抗辯。被上訴人幸福人壽則另辯稱：(一)上訴人下午三點進入醫
    院（未為施打麻醉劑前）之血壓BP為，130/73（正常值），心跳H.R．88（正常
    值），呼吸速度R.R.22（正常值），體溫BTJ.36（正常值），意識GSC:EVM456
    （正常值）。故知並無一般人因意外事故之發生而有情緒緊張致血壓上升，心跳
    呼吸加快之情緒緊張情狀，反而是冷靜異常與未發生意外且未跑步或運動之常人
    無異。(二)又依據上訴人出院病歷摘要（）體檢發現：就診時傷口流血不多（是
    緩慢的），此與證人戊○○之陳述不符。(四)國立成大醫學院法醫學科鑑識函覆：
    「經參考原告（即上訴人）Ｘ光片壹張與檢附六禎所示裁板機圖示，依人體足部
    解剖學的構造如附參考固１、２切割線若無阻礙時，是可與原告Ｘ光片參考圖３
    有相似之結果」。又查上訴人Ｘ光片是當天下午三點零七分拍攝（即未開刀前）
    所拍攝。此已說明其足掌之截肢是在無拖鞋，無木板以裁板機直接對腳掌切下方
    可形成者。(五)依證人蔡逸忠、楊瑞石之當庭表演，沒有做出一次與上訴人裁截木
    板相同之姿勢。故知上訴人之裁截木板方式確有違常理等語。被上訴人瑞泰人壽
    復抗辯：(一)其中傷害醫療保險金乙型給付因上訴人未提出醫療費用收據正本，故
    此部份無從給付。(二)一般而言，投保後被保險人以不發生保險事故為常態，發生
    意外事故為變態。上訴人並未提出任何證據以證明其左腳五腳趾斷離成殘，確係
    遭受意外傷害所致，又被上訴人從未主張上訴人左腳五腳趾斷離係自殘所致，當
    無就上訴人左腳趾斷離係出於自殘之事實，負舉證責任之必要。(三)上訴人之五筆
    房地，業設定最高限額抵押權一千四百二十萬元，已出賣之二筆房地，當時共設
    定最高限額一千萬元，扣除抵押借款後，實際所得不多。上訴人全年收入不到一
    百二十萬元，應已無餘力繳納每年二百餘萬元之保險費等語。被上訴人臺灣人壽
    則以：(一)上訴人自八十九年五月起，即向國內七家保險同業投保鉅額壽險約七千
    四百七十萬元，並附加意外傷害．保險額約六千一百萬元，而此尚不包括同時期
    或因上訴人自行撤件，或因其他保險公司查明密集投保情事而拒保之保額（壽險
    二千二百萬元及意外險五千一百四十萬元）；乃其於投保時均未將其短期內重複
    投保高額保險之事實，據實告知被上訴人公司，且被上訴人公司業務員亦證稱係
    上訴人主動要投保。(二)上訴人每年應繳納之保險費為一百六十五萬元，若將其存
    款餘額加計房租收入至多不過一百七十萬元，其繳納保險費後幾乎所剩無幾，又
    有何收入得以為其所謂之營業周轉？況若其確有足夠財力，其所自住之房屋又何
    以於九十一年即因未繳貸款而遭致拍賣？等語，被上訴人中央信託局則辯稱：上
    訴人所提之診斷證明書，僅能指出上訴人所受之傷害，並無法證明其傷害係因保
    險條款所約定之意外傷害事故所造成，故被上訴人等無須給付保險金等語，資為
    抗辯。
五、查上訴人主張其分別與被上訴人等訂立如附表（一）（二）所示之保險契約，上
    訴人於保險有效期內即八十九年十一月十五日下午一時許，於嘉義縣太保市○○
    里○○路○段一六六之十五號一樓，受有左腳腳趾全部截斷之傷害，符合兩造保
    險契約殘廢程度與保險金給付標準表第四級：「一足五趾缺失者」之殘廢程度給
    付比例為百分之三十五之事實，業據上訴人提出保險單影本十二份，急診病歷、
    護理評估、檢查報告、護理紀錄、手術紀錄、鑑定報告暨參考圖影本、照片各一
    份（見原審卷第九頁至二七頁，第一二六頁至一三五頁、本院卷(一)第六一頁），
    並有被上訴人提出之如附表（一）（二）所保險契約條款、要保書等件為證（國
    泰人壽部分見原審卷第七八至九四頁、四０二至四０九頁、四三三至四四二頁、
    本院卷(二)第二六五頁至二八四頁，大都會人壽部分見原審卷第二五七至二七三頁
    、四０九頁、本院卷(二)第二八五至第三零一頁，幸福人壽部分見原審卷第三一０
    至三六八頁，瑞泰人壽部分見原審卷第一八四至一八六頁、一八八至一九二頁、
    本院卷(二)第二０四至二三四頁，台灣人壽公司部分見原審卷第六九至七三頁，中
    央信託局部分見原審卷第一四六至一五三頁、一五八頁、五二七至五五一頁），
    復為被上訴人所不爭執，堪信上訴人此部分主張為真實。惟上訴人主張伊係因操
    作裁板機不慎導致意外發生，而致左腳腳趾全部截斷乙節，則為被上訴人所否認
    ，並以前開情詞置辯。是本件所應審究者乃上訴人之左腳腳趾傷殘是否確係因遭
    受意外傷害事故或自殘所致？另被上訴人是否應依系爭保險契約之約定給付上訴
    人保險金？
六、按當事人主張有利於己之事實者，就其事實有舉證之責任，民事訴訟法第二百七
    十七條前段定有明文；又民事訴訟如係由原告主張權利者，應先由原告負証之
    責，若原告先不能証，以証實自己主張之事實為真實，則被告就其抗辯事實即
    令不能証，或其所証據尚有疵累，亦應駁回原告之請求；另原告於起訴原因
    已有相當之証明，而被告於抗辯事實並無確實証明方法，僅以空言爭執者，當然
    認定其抗辯事實之非真正，而應為被告不利益之裁判，最高法院亦分別著有十七
    年上字第九一七號判例及十八年上字第一六七九號判例可資參照。經查：本件依
    兩造所簽訂如附表（二）所示之保險契約保險範圍其中被上訴人國泰人壽國泰鍾
    愛終身壽險附加平安保險附約、國泰住院醫療終身健康保險第四、五條（見原審
    卷第四三四、七八頁），被上訴人大都會人壽大都會富貴保障終身壽險第二十、
    二十一、二十三條（見原審卷第二六０至二六一頁），被上訴人幸福人壽幸福人
    壽意外傷害保險附約合單條款第六條（見原審卷第三二九頁），被上訴人瑞泰人
    壽環球瑞泰個人傷害保險附約、人身意外傷害保險附約第六條、傷害住院醫療日
    額保險附約第四條、健康保險附約（定額加強型）第七、八條（見原審卷第一八
    四頁、四九二、四九五、四九六頁），被上訴人台灣人壽台壽長安意外傷害及醫
    療保險附約第二、九、十、十一條（見原審卷第六九、七十頁），被上訴人中央
    信託局之意外傷害死亡及殘廢給付附約第六條（見原審卷第一四七頁），其保險
    範圍均載以：「有效的保險期間內，遭受意外傷害事故（指非由疾病引起之外來
    突發事故致其身體蒙受傷害」之約定內容以觀，可知上開保險契約性質上係屬傷
    害保險，必須導致傷害、殘廢之外界原因係出於意外，始足當之，是上訴人主張
    被上訴人應給付此部分保險金即殘廢保險金，依據前開約定及舉証責任分配之原
    則，其自應就權利發生之事實即被訴人確係遭遇外來、突發之意外事故，負舉証
    之責（參照最高法院八十六年度台上字第一五五一號判決意旨）。另本件依上訴
    人與被上訴人國泰人壽、大都會人壽、幸福人壽所簽訂如附表（二）所示之保險
    契約其中國泰鍾愛終身壽險、國泰真情一０一終身壽險第十六條約定「被保險人
    於本契約有效期間內致成附表所列殘廢程度之一者，本公司按保險單上所記載的
    保險金額為準，依附表所列比例給付殘廢關懷保險金」（見原審卷第四三六頁、
    本院卷(二)第二六八、二七七頁），大都會人壽富貴保障終身壽險第十五條及幸福
    人壽幸福一生重大疾病終身壽險第十三條約定「被保險人於本契約有效期間且於
    七十五歲保單週年日以前，致成一般殘廢者，本公司按附表一所列給付比例乘以
    致成一般殘廢當時保險金額給付一般殘廢保險金」之內容以觀（見原審卷第四四
    九、四七四頁、本院卷(二)第二八五、二八八頁），上開保險契約既僅約定被保險
    人於契約有效期間內「致成」契約附表所列殘廢程度時，被上訴人即應依保險單
    上所記載之保險金額，按契約附表所示比例給付「殘廢關懷保險金」「一般殘廢
    關懷保險金」，則上訴人主張被上訴人應給付此部分保險金即殘廢關懷保險金，
    自僅需舉證確已受有如契約附表所列之殘廢即可，而無須進一步證明該殘廢確因
    意外所致。故被上訴人國泰人壽、大都會人壽、幸福人壽如依兩造所簽訂之國泰
    鍾愛終身壽險第二十五條第一項第三款、國泰真情一０一終身壽險第二十四條第
    一項第三款約定「被保險人在契約訂立或復效之日起二年內故意自殺或自成附表
    所列殘廢程度者，本公司不負給付保險金的責任」（見本院卷(二)第二七０、二七
    九頁），大都會人壽富貴保障終身壽險第二十五條約定「被保險人故意自殺或自
    成殘廢程度者，本公司不負給付保險金的責任」（見本院卷(二)第二八九頁）及幸
    福人壽幸福一生重大疾病終身壽險第二十二條約定「一終身壽險第二十四條第一
    項第三款「被保險人在契約訂立或復效之日起二年內故意自殺或自成殘廢者，本
    公司不負給付保險金的責任」（見原審卷第三二０頁）主張免責時，自應就其抗
    辯之上訴人確係「故意自成契約附表所列殘廢」之事實舉証以實其說，始得拒絕
    給付此部分保險金即「殘廢關懷保險金」。經查：
（一）本件上訴人主張伊於保險期間內之八十九年十一月十五日因欲以裁板機切割木
      板作為流理檯之隔熱板時，因該板條過長，置於裁板機上時，一頭蹺起，乃以
      左足踏在板條上壓平，並啟動裁板機切割，詎料該裁板機係鋸齒螺旋運轉，銳
      利十足竟於瞬間切割上訴人左足腳趾而過，其所受之傷害屬出於意外等情，固
      據其提出前開急診病歷、護理評估、檢查報告、護理紀錄、手術紀錄、鑑定報
      告暨參考圖影本、照片各一份為證，被上訴人對上開文書之真正固不爭執，惟
      查上開急診病歷、手術紀錄及相片僅足以証明上訴人之左足腳趾確受有上開截
      斷之傷害並因而至醫院診治手術而已，另依卷附財團法人聖馬爾定醫院於急診
      護理評估表，主訴病情載明：「木材鋸子鋸到過足腳趾前端皆截肢。」等語及
      主治醫師診斷指明：「單足外傷性截斷未至併發」；該院於手術所見：「五支
      腳足趾粉碎性骨裂」、「需磨平骨頭再將傷口縫合」等語（見原審卷第一二六
      至第一三一頁）。均不足以證明該傷害確係因遭受非由疾病引起之外來突發事
      故之意外傷害事故所致。
（二）證人即國泰人壽業務員戊○○固證稱：「（現場情形？）我去現場看是血肉模
      糊，在木板與機器上都有血跡，有看到木屑、肉屑，木板是放在機器上面，有
      無更動我不清楚。血是在木頭前端、腳趾頭看不出來，集塵袋是紅色外面像是
      噴的樣子，而外面有紅、黑血乾的顏色。」等語及證人即新光人壽保險股份有
      限公司離職員工己○○亦證稱：「：：我有去看現場，因現場都有血跡、有看
      到肉屑」等語（見本院卷(一)第一六九至一七二頁筆錄），惟上開證人均係事發
      後始至現場，並未目擊事故之發生，且上開現場狀況亦無法證明上訴人所受五
      趾截斷之傷勢確係操作機器不慎意外事故所致。
（三）又上訴人因同一事故訴請訴外人新光公司給付保險金事件（原審法院九十年度
      保險字第四號）囑託國立成功大學醫學院法醫學科就上訴人之受傷情形，協助
      鑑定該裁板機有無可能造成上訴人之受傷情形？經國立成大醫學院法醫學科鑑
      識函覆：「經參考原告（按即上訴人）Ｘ光片壹張與檢附照片六幀所示之裁板
      機圖示，依人體足部解剖學的構造如附參考圖１、２切割線若無阻礙時，是可
      與原告Ｘ光片參考圖３有相似之結果」等語，有該院九十年九月二十一日（九
      ０）成大醫字第０五五九四號函在卷足參（見原審卷第一三二、一三三頁）。
      惟上開證據充其量僅能證明上訴人所受傷害為裁板機所致，並不足以證明上訴
      人所受之傷係因意外所致，是上開鑑定結果亦不足採為本件事故之發生為意外
      之證明。
（四）上訴人雖自述當時係站在面向裁板機之左側，左腳則踏在木板上壓平，電動鋸
      鋸齒則由右手操作，致不慎截斷腳趾云云。惟證人即台南市木工工業職業工會
      人員蔡逸忠及楊瑞石則分別到庭證稱：「如果小塊的木板就可以用手固定切割
      ，若大塊的木板用手是無法固定切割，要用腳的力量比較大，正常情形要側身
      踏木板才能切割，上訴人的站立方式切割，可能腳的力量不夠，也比較危險，
      但木板比較穩固。」及「正常是要二人才能切割大塊的木板。若一個人時候，
      要左手按木板、右手控制切割機切割木板，通常是蹲下與機器平行切割。上訴
      人的操作方式比較危險，也有人像上訴人的操作方式，但垂直的方式比較少人
      操作」等語（見本院卷(一)第二四五、二四六頁筆錄）。足證操作機器之方式因
      人而異，自難以操作機器之方式推定該傷勢是否屬意外。
（五）雖上訴人提出土地及建物登記簿謄本共八件及存款餘額證明書、房屋租賃契約
      ，以証明其資力雄厚，得以繳納高額之保險費，其並無自殘詐領保險金之必要
      ，惟查上訴人所舉上開證據，經核與上訴人是否確係操作機器不慎致遭左腳腳
      趾截斷，其間並無必然之關聯，自難以其財力雄厚即遽認其確係操作機器不慎
      致傷，是上訴人上開舉證，仍不足資為其所受傷害確係因遭受非由疾病引起之
      意外傷害突發事故所致之有利證明。
（六）綜上，上訴人所舉證據均不足以證明其所受傷害是否確係因遭受非由疾病引起
      之外來突發事故之意外事故所致，此外上訴人復未就其所受上開傷害確係因遭
      受非由疾病引起之外來突發事故之意外傷害事故所致之事實，舉証以實其說，
      則其請求被上訴人應依兩造所簽訂之如附表（二）保險契約及附約之約定，給
      付伊殘廢保險金及遲延利息，揆諸前開說明，自屬無據。
（七）次查上訴人主張伊於保險期間內之八十九年十一月十五日因操作裁板機切割木
      板不慎截斷全部左腳腳趾之傷害，該傷害依伊與被上訴人國泰人壽、大都會人
      壽、幸福人壽所簽訂之如附表（一）示之保險契約及契約附表即「殘廢程度與
      保險金給付表」所載，屬第四級殘廢，給付比例為保險金額之百分之三五等情
      ，業據上訴人提出如附表（一）之保險契約、急診病歷、護理評估、檢查報告
      、護理紀錄、手術紀錄、鑑定報告暨參考圖影本、照片各一件為證，另上訴人
      左腳腳趾確受有上開傷害乙節，亦為被上訴人所不爭執，是本件被上訴人於保
      險期間內既受有上開傷害，則依附表（一）所示之保險契約其中國泰鍾愛終身
      壽險、國泰真情一０一終身壽險第十六條「被保險人於本契約有效期間內致成
      附表所列殘廢程度之一者，本公司按保險單上所記載的保險金額為準，依附表
      所列比例給付殘廢關懷保險金」之約定（見原審卷第四三六頁、本院卷(二)第二
      六八、二七七頁），大都會人壽富貴保障終身壽險第十五條及幸福人壽幸福一
      生重大疾病終身壽險第十三條「被保險人於本契約有效期間且於七十五歲保單
      週年日以前，致成一般殘廢者，本公司按附表一所列給付比例乘以致成一般殘
      廢當時保險金額給付一般殘廢保險金」之約定（見原審卷第四四九、四七四頁
      、本院卷(二)第二八五、二八八頁），被上訴人國泰人壽、大都會人壽、幸福人
      壽自應依保險單上所記載之保險金額，給付上訴人百分之三五保險金即「殘廢
      關懷保險金」。雖被上訴人國泰人壽、大都會人壽、幸福人壽否認上訴人所受
      傷害係操作機器不慎致傷，惟並未就其抗辯之上訴人確係「故意自成契約附表
      所列殘廢」之事實，舉証以實其說（詳後述），則揆諸前開說明，自不得拒絕
      給付此部分保險金即「殘廢關懷保險金」，是上訴人主張被上訴人國泰人壽、
      大都會人壽、幸福人壽應給付此部分保險金，應屬有據。
（八）查上訴人向被上訴人申請理賠時，經被上訴人派員調查，上訴人向中央信託局
      陳稱：八十九年十一月十五日下午一時至二時於住家因廚房需安裝木板，自行
      截木板等語、向幸福公司人員陳稱：為了想鋸一塊墊熱鍋子之用之正方型木板
      ，於是拿了一長七尺之防熱板，欲將它鋸成數塊等語、向大都會公司人員陳稱
      ：當時上訴人取一塊約七、八尺長寬之流理台合成板，欲鋸成小塊當碗盤墊子
      等語，有被上訴人中央信託局提出之理賠給付申領書（見原審卷第一四０頁）
      、幸福人壽提出之報告書（見原審卷第二九九頁）、大都會人壽提出之問卷（
      見原審卷第四一一頁）影本在卷可憑。上訴人所陳為何操作機器之原因前後所
      述固屬不一，惟仍難據此即認定其係自殘，是上開證據自不足為被上訴人主張
      除外責任之有利認定。
（九）至上訴人國泰人壽、大都會人壽、幸福人壽雖以(一)上訴人於八十九年五月至七
      月間重複密集且高額投保年繳保費一百二十萬元，而投保後數月即發生本件保
      險事故，其是否有重複投保必要與繳納鉅額保費之資力，及投保動機不無可疑
      。(二)上訴人每年應繳納之保險費為一百六十五萬元，若將其存款餘額加計房租
      收入至多不過一百七十萬元，其繳納保險費後幾乎所剩無幾，又有何收入得以
      為其所謂之營業周轉？況若其確有足夠財力，其所自住之房屋又何以於九十一
      年即因未繳貸款而遭致拍賣？(三)上訴人謂事故發生於八十九年十一月十五日下
      午一時許，何以聖馬爾定醫院急診病歷竟顯示上訴人到院時間為下午三點，且
      並未即時將斷趾帶至醫院接合，亦有可疑。(四)上訴人下午三點進入醫院血壓、
      心跳、呼吸速度、體溫、意識均在正常值範圍，並無一般人因意外事故之發生
      而有情緒緊張致血壓上升，心跳呼吸加快之情緒緊張情狀。(五)國立成大醫學院
      法醫學科鑑識函覆：「經參考原告（即上訴人）Ｘ光片壹張與檢附六禎所示裁
      板機圖示，依人體足部解剖學的構造如附參考固１、２切割線若無阻礙時，是
      可與原告Ｘ光片參考圖３有相似之結果」。又查上訴人Ｘ光片是當天下午三點
      零七分拍攝（即未開刀前）所拍攝。此已說明其足掌之截肢是在無拖鞋，無木
      板以裁板機直接對腳掌切下方可形成者。(六)依證人蔡逸忠、楊瑞石之當庭表演
      ，沒有做出一次與上訴人裁截木板相同之姿勢，上訴人所述操作機器之方式，
      有違常情等語。惟被上訴人國泰人壽、大都會人壽、幸福人壽所述上開事由，
      純屬個人臆測之詞，已難遽採，本件上訴人所受上開傷勢既已合於保險契約所
      定之殘廢給付標準，上訴人已盡其舉證責任，則被上訴人國泰人壽、大都會人
      壽、幸福人壽自應就係自殘之除外責任為舉證證明，乃被上訴人等對上訴人係
      如何自殘均無法提出證據證明之，而其等上開質疑及所舉証據，經核復與上訴
      人之左腳五趾是否確係操作機器不慎或係自殘致傷，其間均無必然之關聯，自
      難依被上訴人上開主觀臆測之詞即遽認上訴人左腳五趾所受傷害係「故意自成
      契約附表所列殘廢」，是被上訴人上開所稱，仍不足資為認定上訴人之傷勢係
      自殘所致。又上訴人雖未就其主張之系爭傷害係因意外事故所致之事實，舉證
      以實其說，惟亦難據此即認定系爭傷害係因上訴人之自殘所致，併此敘明。
（十）綜上，兩造就其主張之受傷原因，既均無法提出證據，作為足以確認其主張之
      證明，則本件之社會事實（即上訴人之受傷原因）既無從確認，自應回歸法律
      層面，依上訴人所為之主張即人壽保險契約及意外保險契約二者之約定條款、
      法律要件及民事訴訟法規定之證據法則加以適用，準此，所為之法律事實之認
      定，或與社會事實相悖，然此乃法律規定及訴訟制度之適用所致之必然結果，
      一併敘明。
（十一）是故，上訴人左腳腳趾所受傷害，雖上訴人未能就其主張之該傷害確係因遭
        受非由疾病引起之外來突發事故之意外傷害事故所致之事實，舉證以實其說
        ，惟被上訴人國泰人壽、大都會人壽、幸福人壽亦未能就其抗辯之上訴人所
        受上開傷害係「故意自成契約附表所列殘廢」之事實，舉證以實其說，則揆
        諸前開說明，上訴人請求被上訴人應依兩造所簽訂之如附表（二）所示保險
        附約之約定，給付如附表（二）所載之保險金，自屬無據；另上訴人請求被
        上訴人國泰人壽、大都會人壽、幸福人壽應依兩造所簽訂如附表（一）之保
        險契約之約定，給付伊如附表（一）所載之保險金即「殘廢關懷保險金」，
        即屬有據，應予准許。
七、按「保險人應於要保人或被保險人交齊證明文件後於約定期限內給付賠償金額，
    無約定期限者，應於接到通知後十五日內給付之」、「保險人因可歸責於自己之
    事由致未在前項規定期限內為給付者，應給付遲延利息年利一分」，保險法第三
    十四條第一項、第二項定有明文。本件保險事故發生後，上訴人至遲於八十九年
    十二月一日前後一日即向被上訴人請求給付保險金，惟遭被上訴人拒絕，為被上
    訴人所不爭執，則上訴人請求自八十九年十二月十七日起按年利一分計算之遲延
    利息，依法洵屬有據，從而上訴人本於系爭保險契約之法律關係，請求被上訴人
    國泰人壽應給付伊一千四百萬元、被上訴人大都會人壽應給付伊七十萬元、被上
    訴人幸福人壽應給付伊八十七萬五千元，及均自八十九年十二月十七日起至清償
    日止，按年息百分之十計算之利息部分，為有理由，應予准許；逾此部分之請求
    ，則屬無據，不應准許。就上開應予准許部分，原審疏未詳查為上訴人敗訴之判
    決並駁回其假執行之聲請，尚有未洽，上訴意旨就此部分指摘原判決不當，求予
    廢棄改判，為有理由，爰由本院予以廢棄改判如主文第二項所示，並依上訴人及
    被上訴人國泰人壽、大都會人壽、幸福人壽聲請為定相當擔保金額之假執行及免
    假執行之宣告。至於上訴人之請求不應准許部分，原審為上訴人敗訴之判決，並
    駁回其假執行之聲請，經核於法並無不合，上訴意旨求予廢棄改判，為無理由，
    應駁回其上訴。
八、本件事證已明確，兩造其餘攻擊、防禦方法及舉証，因與本判決判斷結果，不生
    影響，爰未逐一論述，併此敘明。
九、據上論結，本件上訴為一部有理由，一部無理由，爰依民事訴訟法第四百五十條
    、第四百四十九條第一項、第七十九條、第八十五條第一項但書、第四百六十三
    條、第三百九十條第二項、第三百九十二條，判決如主文。
中　　　華　　　民　　　國　　九十三　　年　　　六  　　月　　二十九　  日
　　　　　　　　　　　　　　　　　　臺灣高等法院臺南分院民事第二庭
~B1審判長法官　吳　　志　　誠
~B2　　　法官　李　　素　　靖
~B3　　　法官　周　　素　　秋
右為正本係照原本作成。
如對本判決上訴，須於判決送達後二十日內向本院提出上訴狀；未表明上訴理由者，
應於上訴後二十日內向本院提出理由書。
中　　　華　　　民　　　國　　九十三　　年　　　六　　　月　　　三十　　日
~B法院書記官　劉　　清　　洪
附表一、壽險部分：
┌──────────────────────────────────────────────────────┐
│國泰人壽保險股份有限公司　　　　　　　　　　   　　　     　　　　　　　　　　　                            │
├─┬──────┬─────────┬──────┬───────┬────┬────┬──────────┤
│編│保 單 號 碼 │　主        約    │  保    額  │契 約 條 文　 │年  期  │投保日期│請  求  金  額（元）│
│號│　　　　　　│  　   　　　　　 │          　│　      　　　│　　　　│ 　     │                    │
├─┼──────┼─────────┼──────┼───────┼────┼────┼──────────┤
│１│0000000000  │國泰鍾愛終身壽險  │三百萬元    │第十六條      │十年　　│89.05.02│１主約殘廢關懷保險金│
├─┼──────┼─────────┼──────┼───────┼────┼────┤：0000000×35%＝    │
│２│0000000000　│同右              │一千萬元    │同右          │二十年　│89.07.05│0000000。           │
├─┼──────┼─────────┼──────┼───────┼────┼────┤(原審卷第四三六頁)  │
│３│0000000000　│同右              │五百萬元    │同右          │二十年　│同右    │２主約殘廢關懷保險金│
├─┼──────┼─────────┼──────┼───────┼────┼────┤：00000000×35%＝   │
│４│0000000000　│真情一０一終身壽險│一千萬元    │同右          │二十年　│同右    │0000000。           │
├─┼──────┼─────────┼──────┼───────┼────┼────┤(原審卷第四三七頁反 │
│５│0000000000　│同右              │一千萬元    │同右          │二十年　│89.07.28│面)                 │
│  │            │                  │            │              │        │        │３主約殘廢關懷保險金│
├─┼──────┼─────────┼──────┼───────┼────┼────┤：0000000×35%＝    │
│６│0000000000　│國泰鍾愛終身壽險  │二百萬元    │同右          │二十年　│89.08.24│0000000。           │
│  │            │                  │            │              │        │        │(原審卷第四三八頁反 │
│  │            │                  │            │              │        │        │面)                 │
│  │            │                  │            │              │    　　│        │４主約殘廢關懷保險金│
│  │            │                  │            │              │    　　│        │：00000000×35%＝   │
│  │            │                  │            │              │    　　│        │0000000。           │
│  │            │                  │            │              │        │        │(原審卷第四三九頁)  │
│  │            │                  │            │              │    　　│        │５主約殘廢關懷保險金│
│  │            │                  │            │              │    　　│        │：00000000×35%＝   │
│  │            │                  │            │              │    　　│        │0000000。           │
│  │            │                  │            │              │    　　│        │(原審卷第四四０頁)  │
│  │            │                  │            │              │    　　│        │６主約殘廢關懷保險金│
│  │            │                  │            │              │    　　│        │：0000000×35%＝    │
│  │            │                  │            │              │    　　│        │700000。(原審卷第四 │
│  │            │                  │            │              │        │        │四一頁)             │
│  │            │                  │            │              │        │        │合計00000000        │
└─┴──────┴─────────┴──────┴───────┴────┴────┴──────────┘
~F0
~T40
┌──────────────────────────────────────────────────────┐
│美商大都會人壽保險股份有限公司            　　　　   　　　     　　　　　　　　　　                        │
├─┬──────┬─────────┬──────┬───────┬────┬────┬──────────┤
│編│保 單 號 碼 │　主        約    │  保    額  │契 約 條 文   │年  期  │ 投  保 │請  求  金  額（元）│
│號│　　　　　　│  　   　　　　　 │          　│　      　　　│　　　　│ 　     │                    │
├─┼──────┼─────────┼──────┼───────┼────┼────┼──────────┤
│１│0000000000  │大都會富貴保障終身│二百萬元    │第十五條      │二十年　│89.07.14│一般殘廢給付：      │
│  │            │壽險。身故殘廢，  │            │              │    　　│        │0000000*35%＝700000 │
│  │            │                  │            │              │    　　│        │（原審卷第四七三至第│
│  │            │                  │            │              │        │        │四七五頁）          │
└─┴──────┴─────────┴──────┴───────┴────┴────┴──────────┘
~F0
~T40
┌──────────────────────────────────────────────────────┐
│幸福人壽保險股份有限公司　　　　　　　　　　   　　　     　　　　　　　　　　　                            │
├─┬──────┬─────────┬──────┬───────┬────┬────┬──────────┤
│編│保 單 號 碼 │　主        約    │  保    額  │契 約 條 文   │年  期  │ 投  保 │請  求  金  額（元）│
│號│　　　　　　│  　   　　　　　 │          　│　      　　　│　　　　│ 　     │                    │
├─┼──────┼─────────┼──────┼───────┼────┼────┼──────────┤
│１│000000000-0 │幸福一生重大疾病終│二百五十萬元│第十三條      │二十年　│89.05.04│主約殘廢扶助保險給付│
│  │            │身壽險            │            │              │    　　│        │：0000000×35%＝    │
│  │            │                  │            │              │    　　│        │875000。            │
│  │            │                  │            │              │    　　│        │(原審卷第四四九、四 │
│  │            │                  │            │              │    　　│        │五二頁)             │
└─┴──────┴─────────┴──────┴───────┴────┴────┴──────────┘
 附表二、意外險部分（含壽險附加意外險）：
~F0
~T40
┌──────────────────────────────────────────────────────┐
│國泰人壽保險股份有限公司　　　　　　　　　　   　　　     　　　　　　　　　　　                            │
├─┬──────┬─────────┬──────┬───────┬────┬────┬──────────┤
│編│保 單 號 碼 │　主        約    │  保    額  │  附      約　│年  期  │投保日期│請  求  金  額（元）│
│號│　　　　　　│  　   　　　　　 │          　│　      　　　│　　　　│ 　     │                    │
├─┼──────┼─────────┼──────┼───────┼────┼────┼──────────┤
│１│0000000000  │國泰鍾愛終身壽險  │三百萬元    │一千五百萬元  │十年　　│89.05.02│１附約意外傷害：1500│
├─┼──────┼─────────┼──────┼───────┼────┼────┤0000×35%＝0000000  │
│２│0000000000　│住院醫療終身壽險  │三千元（日額│              │十五年　│89.05.15│(原審卷第四三四頁)  │
│  │            │                  │）          │              │    　　│        │２住院醫療給付：    │
│  │            │                  │            │              │    　　│        │3000×15（天）＝    │
│  │            │                  │            │              │    　　│        │45000（已給付15000）│
│  │            │                  │            │              │    　　│        │（原審卷第四四二頁）│
│  │            │                  │            │              │        │        │合計0000000         │
└─┴──────┴─────────┴──────┴───────┴────┴────┴──────────┘
~F0
~T40
┌──────────────────────────────────────────────────────┐
│幸福人壽保險股份有限公司　　　　　　　　　　   　　　     　　　　　　　　　　　                            │
├─┬──────┬─────────┬──────┬───────┬────┬────┬──────────┤
│編│保 單 號 碼 │　主        約    │  保    額  │  附      約　│年  期  │ 投  保 │請  求  金  額（元）│
│號│　　　　　　│  　   　　　　　 │          　│　      　　　│　　　　│ 　     │（僅附約部分）      │
├─┼──────┼─────────┼──────┼───────┼────┼────┼──────────┤
│１│000000000-0 │幸福一生重大疾病終│二百五十萬元│意外傷害一千萬│二十年　│89.05.04│意外傷害給付：      │
│  │            │身壽險            │            │元，意外傷害醫│    　　│        │00000000×35%＝     │
│  │            │                  │            │療三萬元、住院│    　　│        │0000000。           │
│  │            │                  │            │日額一千元及長│    　　│        │(原審卷第四五一頁)  │
│  │            │                  │            │藤醫療附約一千│    　　│        │意外傷害醫療給付    │
│  │            │                  │            │元            │    　　│        │30000。             │
│  │            │                  │            │              │        │        │醫療附約500         │
│  │            │                  │            │              │        │        │合計0000000         │
└─┴──────┴─────────┴──────┴───────┴────┴────┴──────────┘
~F0
~T40
┌──────────────────────────────────────────────────────┐
│瑞士商環球瑞泰人壽保險股份有限公司台灣分公司　　　　　   　　　     　　　　　　　　　                      │
├─┬──────┬─────────┬──────┬───────┬────┬────┬──────────┤
│編│保 單 號 碼 │　主        約    │  保    額  │  附      約　│年  期  │ 投  保 │請  求  金  額（元）│
│號│　　　　　　│  　   　　　　　 │          　│　      　　　│　　　　│ 　     │（僅附約部分）      │
├─┼──────┼─────────┼──────┼───────┼────┼────┼──────────┤
│１│0000000000  │瑞泰新終身壽險    │二百萬元    │重大疾病終身健│二十年　│89.05.08│人身意外傷害給付    │
│  │            │（無殘廢給付）    │            │康三十萬元、人│    　　│        │0000000*35%=0000000 │
│  │            │                  │            │身意外傷害八百│    　　│        │傷害醫療保險金乙型給│
│  │            │                  │            │萬元，傷害醫療│    　　│        │付：30000。         │
│  │            │                  │            │保險金乙型三萬│    　　│        │傷害住院日額給付：  │
│  │            │                  │            │元、傷害住院日│        │        │2500×15（天）＝    │
│  │            │                  │            │額二千五百元、│    　　│        │37500。             │
│  │            │                  │            │健康保險附約─│    　　│        │住院醫療保險金：500 │
│  │            │                  │            │住院醫療保險金│    　　│        │×2單位×15（天）＝ │
│  │            │                  │            │２單位        │    　　│        │15000。             │
│  │            │                  │            │              │    　　│        │（原審卷第四九三頁、│
│  │            │                  │            │              │    　　│        │四九五頁、第四九六  │
│  │            │                  │            │              │    　　│        │頁、第四九七頁）    │
│  │            │                  │            │              │    　　│        │合計0000000         │
└─┴──────┴─────────┴──────┴───────┴────┴────┴──────────┘
~F0
~T40
┌──────────────────────────────────────────────────────┐
│台灣人壽保險股份有限公司            　　　　   　　　     　　　　　　　　　　                              │
├─┬──────┬─────────┬──────┬───────┬────┬────┬──────────┤
│編│保 單 號 碼 │　主        約    │  保    額  │  附      約　│年  期  │ 投  保 │請  求  金  額（元）│
│號│　　　　　　│  　   　　　　　 │          　│　      　　　│　　　　│ 　     │（僅附約部分）      │
├─┼──────┼─────────┼──────┼───────┼────┼────┼──────────┤
│１│000000000   │台壽長樂終身壽險  │一百二十萬元│重大燒燙傷三十│二十年　│89.05.13│住院給付：2000×15（│
│  │            │（無殘廢給付）    │            │萬元、長康住院│    　　│        │天）＝30000。       │
│  │            │                  │            │醫療二千元、長│    　　│        │普通手術保險金給付：│
│  │            │                  │            │安B（日額）二 │    　　│        │2000×10（倍）＝    │
│  │            │                  │            │千元、長安B（ │    　　│        │20000。             │
│  │            │                  │            │死殘）六百萬元│        │        │普通手術看護金給付：│
│  │            │                  │            │              │    　　│        │2000×10（倍）＝    │
│  │            │                  │            │              │    　　│        │20000。             │
│  │            │                  │            │              │    　　│        │長安Ｂ（日額）給付：│
│  │            │                  │            │              │    　　│        │2000×15（天）＝    │
│  │            │                  │            │              │    　　│        │30000。             │
│  │            │                  │            │              │    　　│        │長安B（死殘）給付： │
│  │            │                  │            │              │    　　│        │0000000*35%=0000000 │
│  │            │                  │            │              │    　　│        │(原審卷第四八二至四 │
│  │            │                  │            │              │    　　│        │八六頁）            │
│  │            │                  │            │              │        │        │合計：0000000。     │
└─┴──────┴─────────┴──────┴───────┴────┴────┴──────────┘
~F0
~T40
┌──────────────────────────────────────────────────────┐
│美商大都會人壽保險股份有限公司            　　　　   　　　     　　　　　　　　　　                        │
├─┬──────┬─────────┬──────┬───────┬────┬────┬──────────┤
│編│保 單 號 碼 │　主        約    │  保    額  │  附      約　│年  期  │ 投  保 │請  求  金  額（元）│
│號│　　　　　　│  　   　　　　　 │          　│　      　　　│　　　　│ 　     │                    │
├─┼──────┼─────────┼──────┼───────┼────┼────┼──────────┤
│１│0000000000  │大都會富貴保障終身│二百萬元    │              │二十年　│89.07.14│住院日額給付：2000×│
│  │            │壽險。身故殘廢，住│            │              │    　　│        │15（天）＝30000。   │
│  │            │院日額（千分之一）│            │              │    　　│        │手術定額給付：2000×│
│  │            │，手術定額（千分之│            │              │    　　│        │5（倍）＝10000。    │
│  │            │一），意外傷害醫療│            │              │    　　│        │意外傷害醫療給付：  │
│  │            │三萬元　　　      │            │              │      　│        │30000。             │
│  │            │                  │            │              │    　　│        │(原審卷第四七六至四 │
│  │            │                  │            │              │    　　│        │七八頁）            │
│  │            │                  │            │              │    　　│        │合計：70000         │
└─┴──────┴─────────┴──────┴───────┴────┴────┴──────────┘
~F0
~T40
┌──────────────────────────────────────────────────────┐
│中央信託局                                    　　　　   　　　     　　　　　　　　　                      │
├─┬──────┬─────────┬──────┬───────┬────┬────┬──────────┤
│編│保 單 號 碼 │　主        約    │  保    額  │  附      約　│年  期  │投保日期│請  求  金  額（元）│
│號│　　　　　　│  　   　　　　　 │          　│　      　　　│　　　　│ 　     │（僅附約部分）      │
├─┼──────┼─────────┼──────┼───────┼────┼────┼──────────┤
│１│0000000000  │鴻泰終身壽險      │一百萬元    │意外傷害死亡及│二十年　│89.05.10│意外傷害殘廢給付：  │
│  │            │（限全殘）        │            │殘廢二百萬元，│    　　│        │0000000×35%＝700000│
│  │            │                  │            │新住院醫療    │    　　│        │(原審卷第一四六頁） │
└─┴──────┴─────────┴──────┴───────┴────┴────┴──────────┘
